【裁判字號】    95,台上,4213
【裁判日期】    950803
【裁判案由】    違反貪污治罪條例等罪
【裁判全文】
最高法院刑事判決            九十五年度台上字第四二一三號
    上  訴  人  甲○○
                乙○○
                丁○○
                        巷2弄.
                丙○○
                戊○○
                        號
                己○○
                庚○○
                        126.
                辛○○
                        165.
                        號
                壬○○
                        號
                癸○○
                        洞59.
                子○○
                丑○○
                        7之1.
                寅○○
                        99號.
                卯○○
                        2號5.
                辰○○
                        0之8.
    上 列一 人
    選任辯護人  劉德福律師
    上  訴  人  巳○○
                午○○
                        號
                未○○
                申○○
                酉○○
                        5弄3.
                亥○○
                        之11.
                天○○
                地○○
                宇○○
                宙○○
                        30號.
                玄○○
                        13樓.
                黃○○
                        街10.
                Ａ○○
                        號
                戌○○
                        巷9弄.
    上 列二 人
    共      同
    選任辯護人  蔡清河律師
上列上訴人等因違反貪污治罪條例等罪案件，不服台灣高等法院
台南分院中華民國九十四年四月二十日第二審更審判決（九十三
年度重上更(二)字第三八八號，起訴案號：台灣台南地方法院檢察
署八十六年度偵字第九二四三、九六二四、九七四七、一一六五
二、一三七０一、一四０九三號），提起上訴，本院判決如下：
    主  文
原判決撤銷，發回台灣高等法院台南分院。
    理  由
本件原判決撤銷第一審關於甲○○、乙○○、丙○○、丁○○、
戊○○、己○○、庚○○、辛○○、壬○○、癸○○、子○○、
丑○○、寅○○、卯○○、午○○、未○○、辰○○、巳○○、
申○○部分之科刑判決及諭知酉○○、戌○○、亥○○、天○○
、地○○、宇○○、宙○○、玄○○、黃○○、Ａ○○無罪之判
決，改判論處甲○○、乙○○、丙○○、丁○○、戊○○、己○
○、庚○○、辛○○、壬○○、癸○○、子○○、丑○○、寅○
○、卯○○、酉○○、戌○○、亥○○、天○○、地○○、宇○
○、宙○○、玄○○均為依據法令從事公務之人員，共同連續對
於違背職務之行為收受賄賂；黃○○為依據法令從事公務之人員
，共同對於違背職務之行為收受賄賂；午○○、Ａ○○、辰○○
、巳○○均為依據法令從事公務之人員，連續對於違背職務之行
為收受賄賂；未○○為依據法令從事公務之人員，對於違背職務
之行為收受賄賂；申○○共同連續對於依據法令從事公務之人員
，關於違背職務之行為交付賄賂罪刑，固非無見。
惟查：一、「被告以外之人於審判外之言詞或書面陳述，除法律
有規定外，不得作為證據。」、「被告以外之人於偵查中向檢察
官所為之陳述，除顯有不可信之情況者外，得為證據。」、「被
告以外之人於檢察事務官、司法警察官或司法警察調查中所為之
陳述，與審判中不符時，其先前之陳述具有較可信之特別情況，
且為證明犯罪事實存否所必要者，得為證據。」民國九十二年二
月六日修正公布，同年九月一日施行之刑事訴訟法第一百五十九
條第一項、第一百五十九條之一第二項、第一百五十九條之二分
別定有明文。且就被告本人之案件調查共同被告時，該共同被告
本質上係屬被告以外之第三人。原審審判時已在上開刑事訴訟法
公布施行之後，其仍就本案共同被告（包括第一審或原審）梅志
雄、寅○○、丙○○、林燕明、黃文富、陳芳振、張金丁、李秋
欽、葉玉鶯、黃代鳳、馬正中等人分別於法務部調查局台南縣調
查站（下稱調查站）或檢察官偵查中之供述，暨證人林秀雅、葉
素禎、郭立錦等人於調查站之證詞，俱併採為認定其他共同被告
甲○○等人論罪之依據，但未說明該原屬被告以外之人於審判外
之陳述，何以合於傳聞法則之例外而得採為證據之理由，自嫌理
由欠備。二、原判決理由認定寅○○向業者索賄之期間，係自八
十三年三月至八十五年三月間，其引用丙○○於調查站之供述，
則謂其「迄至八十四年六、七月間交予同隊寅○○接掌總務業務
」，嗣於理由復謂「關於本件台南分隊集體收賄之期間，業經被
告丙○○自白其擔任總務期間為八十三年三月間至八十四年六月
、而被告寅○○供述其自八十四年七月間至八十五年三月間擔任
總務，而渠等任總務期間均負責朋分賄款予隊上同仁」（見原判
決第二三、二四、二九頁）；其對於寅○○擔任該分隊總務自業
者收受賄賂並交付隊上同仁甲○○等人之期間，究為八十三年三
月至八十五年三月間，抑為八十四年七月至八十五年三月間，前
後認定不盡一致。又原判決理由認定黃○○係於八十三年三月間
有收受賄款之事實，且未認定該上訴人為連續犯，其主文記載該
上訴人之罪名亦為「黃○○為依據法令從事公務之人員，共同對
於違背職務之行為收受賄賂」，顯係認定黃○○僅有該一次之收
受賄賂行為；其事實欄則載稱黃○○與其餘之甲○○等共二十五
人，均係「基於對於違背職務行為收受賄賂之『概括犯意』，自
八十三年三月間起至八十五年三月間止」為本件之違背職務收受
賄賂犯行（見原判決第七、三一、三五、七十、七七頁），俱難
謂無理由矛盾之違誤。三、檢察官起訴書記載黃○○連續收受賄
賂金額合計新台幣（下同）三十萬元，原判決則認定黃○○係於
八十三年三月間收受賄賂五六六六元，至於檢察官起訴書認其自
八十年十月一日起至八十三年二月止按月收受賄賂一萬元，合計
二十九萬元部分係不能證明犯罪，不另為無罪之諭知等情（見原
判決第三八、四十、七十頁）；黃○○收受賄賂金額為五六六六
元，如果無訛，依公訴意旨，其不能證明收受賄賂之金額，即應
為二九四三三四元，原審就該超過二十九萬元部分是否亦屬不能
證明犯罪，漏未說明論列，自難謂無已受請求之事項未予判決之
違誤。四、原判決事實欄載稱：「Ａ○○、辰○○、巳○○分別
於附表五編號三、四、五所示期間，曾任職台灣省公路警察大隊
第三隊南安溪小隊（下稱南安溪小隊）擔任警員之職，均為依據
法令從事公務之人員。彼等負有取締違規車輛之責，明知混凝土
業者因公司所屬車輛常因超載、超速等違規受罰，增加競爭成本
，亟思行賄以減少取締之機會，竟各基於對於違背職務行為收受
賄賂之概括犯意，於附表五編號三、四、五所示收賄期間，向億
鑫興業有限公司（下稱億鑫公司）、琮達實業股份有限公司（下
稱琮達公司）、新晟公司按月收受一萬元賄款，合計Ａ○○收賄
金額有二十四萬元、辰○○有五萬元、巳○○有三十九萬元，詳
如附表五編號三、四、五所載」，理由說明亦謂「被告Ａ○○、
辰○○、巳○○犯罪所得依事實欄所載以每月一萬元計算其收賄
金額，故所得財物依序各為二十五萬元、四萬元、三十九萬元（
參見附表五編號三、四、五所載），應依法追繳沒收，如全部或
一部無法追繳時，應以其財產抵償之」云云（見原判決第九、五
五頁）；其判決主文關於Ａ○○、辰○○所得財物之沒收，卻分
別載為二十五萬元、四萬元（見原判決第七頁）。其關於認定Ａ
○○、辰○○收受賄賂之金額，事實欄與理由、主文之記載不相
一致，亦嫌理由矛盾。五、原判決關於Ａ○○、辰○○、巳○○
違背職務收受賄賂之事實，除於事實欄為上述之記載外，僅於理
由內援引第一審共同被告即億鑫公司董事長張金丁（業經第一審
判決免刑確定）在調查站泛陳：「億鑫公司成立一年餘（約八十
三年間）鹽行公路警察隊有南下交代公司司機，謂其他預拌混凝
土業者均有按月致送規費一萬元，如果不送會比較不合算，從此
以後公司即有按月致送一萬元給鹽行公路警察隊。沒隔幾個月，
安溪寮公路警察隊（即南安溪小隊）亦南下交代公司稱要求比照
鹽行公路警察隊按月致送一萬元規費，公司自此以後，我即交代
公司總務楊明福按月致送一萬元規費予安溪寮公路警察隊」，及
於第一審陳稱其在調查站所供實在等語，並說明「參之億鑫公司
雖即屬南安溪小隊轄區，為求公司車輛減少被取締，非無行賄可
能，況按月給付一萬元亦增加公司成本，混凝土業者在商言商、
將本求利，若無其事或無利可圖，張金丁、楊明福及陳芳振等人
，一來無按月給付一萬元給警察的必要，二者亦無須在事後之調
查站調查時作此陳述，致使彼等三人陷於被追訴行賄罪之不利於
己境界，可見彼等之指述應為真實」，為其認定該事實之依據。
然億鑫公司所屬車輛如何確有原判決事實欄所載超載、超速等違
規行為，因行賄警方而未遭取締情事，原審並未詳加說明其認定
之依據及理由，自嫌理由欠備。六、「被告之自白，非出於強暴
、脅迫、利誘、詐欺、疲勞訊問、違法羈押或其他不正之方法，
且與事實相符者，得為證據。」、「被告陳述其自白係出於不正
之方法者，應先於其他事證而為調查。該自白如係經檢察官提出
者，法院應命檢察官就自白之出於自由意志，指出證明之方法。
」刑事訴訟法第一百五十六條第一項、第三項分別定有明文。蓋
被告自白之任意性，為其是否具備證據能力之先決要件，是倘有
被告主張其自白非出於任意性時，法院即應依職權先於其他事證
而為調查，以免造成因依瑕疵自白而形成不利被告之心證結果。
共同被告申○○於原審九十四年一月五日審判期日作證時，對於
檢察官訊問其何以在調查站供述管區警員未○○於八十六年端午
節至其公司拿現金一萬元規費，陳稱：「因為調查站是根據會計
帳冊記的，調查站筆錄記這樣就叫我簽名，我從早上十一點問到
晚上九點接受訊（問），他們說只要我簽名我就沒有事才可以回
事（家）不然晚上要在這邊過夜要把我羈押，我身心懼怕才簽名
的」云云（見原審更二卷(四)第七十、七一頁），核係主張其於調
查筆錄所稱行賄警員之自白並非出於任意性；調查人員偵訊申○
○時，有無其所述之不法取供情事，即難謂並無調查之必要，原
審未予查明釐清，仍逕憑其於調查站之供述，遽採為認定其確有
行賄警員午○○、未○○之論罪依據，自難認採證已臻允洽。以
上或為上訴意旨所指摘，或為本院得依職權調查之事項，應認原
判決仍有撤銷發回更審之原因。原判決關於不另諭知上訴人甲○
○、乙○○、丙○○、丁○○、戊○○、己○○、庚○○、辛○
○、壬○○、癸○○、子○○、丑○○、寅○○、卯○○、酉○
○、戌○○、亥○○、天○○、地○○、宇○○、宙○○、玄○
○、黃○○、Ａ○○、辰○○等無罪部分，既經檢察官起訴書指
明與前開論罪部分有裁判上一罪關係，依審判不可分原則，應一
併撤銷發回，附予說明。
據上論結，應依刑事訴訟法第三百九十七條、第四百零一條，判
決如主文。
中    華    民    國  九十五  年    八    月    三    日
                      最高法院刑事第七庭
                          審判長法官  孫  增  同
                                法官  吳  昆  仁
                                法官  趙  文  淵
                                法官  吳      燦
                                法官  林  立  華
      本件正本證明與原本無異
                                      書  記  官
中    華    民    國  九十五  年    八    月    九    日
                                                   Ｒ


司法院資訊處製作；財團法人民間司法改革基金會備份。
